臺灣高雄地方法院刑事判決　　　　　　　95年度易字第2530號
公　訴　人　臺灣高雄地方法院檢察署檢察官
被　　　告　乙○○
輔　佐　人　丙○○
指定辯護人　本院公設辯護人戊○○
上列被告因竊盜案件，經檢察官提起公訴（95年度偵字第27239
號），本院適用簡式審判程序，判決如下：
    主  文
乙○○竊盜，累犯，處有期徒刑肆月，如易科罰金以銀元參佰元
即新臺幣玖佰元折算壹日。並於刑之執行完畢或赦免後，令入相
當處所，施以監護貳年。
    事  實
一、乙○○前因加重竊盜犯行，經本院以民國93年度簡上字第58
    2 號判決判處有期徒刑6 月確定，並於95年6 月11日縮刑期
    滿執行完畢。
二、乙○○係中度智障者，其辨識行為違法之能力顯著降低，為
    精神耗弱之人，於95年6 月18日下午5 時16分許，行經高雄
    市前金區○○○路171 號甲○○○○○○，見該店後門未上
    鎖，竟意圖為自己不法之所有，進入該店廚房內（無故侵入
    他人建築物犯行部份未據告訴），竊取該店所有抽水馬達及
    鋁梯各1 個，得手後離去。嗣因該店報警並提供監視錄影後
    ，經警循線查獲。
三、案經高雄市政府警察局新興分局報告臺灣高雄地方法院檢察
    署檢察官偵查起訴。
    理  由
一、上開犯罪事實，業據被告於本院準備程序及審理中坦認在案
    （參本院卷第54、63頁），核與證人即甲○○○○○○服務
    人員丁○○於警詢中所證情節相符（見警卷第3 至4 頁）。
    並有監視錄影翻拍之現場照片附卷可稽。從而，本件事證明
    確，被告上開犯行，應堪認定。
二、按行為後法律有變更者，適用行為時之法律。但行為後之法
    律有利於行為人者，適用最有利於行為人之法律，刑法第2
    條第1 項定有明文。查被告於前開行為後，刑法相關規定業
    經總統於94年2 月2 日修正公佈，並自95年7 月1 日施行。
    職是，本件自應就被告行為前、後相關法律有修正者，依前
    揭規定加以比較適用。茲說明如下：
（一）刑法分則編各罪所定罰金之貨幣單位原為銀元，且依修正
      前刑法第33條第5 款規定，罰金刑為1 銀元以上，而有關
      罰金倍數之調整及銀元與新台幣之折算標準，則定有「罰
      金罰鍰提高標準條例」及「現行法規所定貨幣單位折算新
      台幣條例」，除罰金以1 銀元折算3 元新台幣外，並將72
      年6 月26日以前修正之刑法部分條文罰金數額提高2 至10
      倍，其後修正者則不再提高倍數；嗣修正後刑法第33條第
      5 款則將罰金刑提高為新台幣1 千元以上，並以百元計算
      之，且因刑法第33條第5 款所定罰金貨幣單位既已改為新
      台幣，刑法分則編各罪所定罰金之貨幣單位亦應配合修正
      為新台幣，且考量刑法修正施行後，不再適用「現行法規
      所定貨幣單位折算新台幣條例」，為使刑法分則編各罪所
      定罰金之最高數額與刑法修正前趨於一致，爰增訂刑法施
      行法第1 條之1 規定，將刑法分則編各罪所定罰金之貨幣
      單位均改為新台幣，並將72年6 月26日以前修正之刑法部
      分條文罰金數額提高為30倍，其後修正者則提高為3 倍。
      是以刑法分則編各罪所定罰金刑之最高數額，於上開規定
      修正後仍屬一致，並無不同；但其罰金刑之最低數額，修
      正前1 銀元以上之規定，經配合修正前罰金罰鍰提高標準
      條例第2 條（現已刪除）規定，就其原定數額提高為10倍
      ，再經折算，即為新台幣30元，因修正後已提高為新台幣
      1 千元以上，修正後規定並非較有利於被告。
（二）又被告於本件犯罪時之刑法第41條第1 項前段規定：「犯
      最重本刑為5 年以下有期徒刑以下之刑之罪，而受6 個月
      以下有期徒刑或拘役之宣告，因身體、教育、職業、家庭
      之關係或其他正當事由，執行顯有困難者，得以1 元以上
      3 元以下折算1 日，易科罰金。」，及依前述現行法規所
      定貨幣單位折算新臺幣條例第2 條規定，現行法規所定金
      額之貨幣為圓、銀元或元者，以新臺幣元之3倍 計算，及
      依修正前罰金罰鍰提高標準條例第2 條前段（現已刪除）
      規定，依刑法第41條易科罰金者，就其原定數額提高為10
      0 倍折算1 日，故被告行為時之易科罰金折算標準，得以
      銀元100 元以上300 元以下折算1 日，經折算為新臺幣後
      ，應以新臺幣300 元以上900 元以下折算1 日。惟95年7
      月1 日修正公佈施行之刑法第41條第1 項前段則規定：「
      犯最重本刑為5 年以下有期徒刑以下之刑之罪，而受6 個
      月以下有期徒刑或拘役之宣告者，得以新臺幣1,000 元、
      2,000 元或3,000 元折算1 日，易科罰金。」比較修正前
      後之易科罰金折算標準，修正後之規定，並非較有利於被
      告。
（三）本件經依前述各規定合併比較之結果，爰認修正後刑法之
      相關規定對於被告均非有利，故應依行為時之修正前刑法
      作為本件被告論罪科刑之依據。被告前因加重竊盜犯行，
      經本院以93年度簡上字第582 號判決判處有期徒刑6 月確
      定，並於95年6 月11日縮刑期滿執行完畢，此有臺灣高等
      法院被告前案紀錄表在卷可稽，茲於5 年以內再故意犯本
      件有期徒刑以上之罪，不論依修正前之刑法第47條，或修
      正後之刑法第47條第1 項之規定，均構成累犯，對被告而
      言並無有利或不利之情形，自不生新舊法比較之問題，應
      逕依現行刑法第47條第1 項規定，論以累犯，並加重其刑
      。又刑法關於精神耗弱減輕其刑部分，舊法「心神喪失」
      與「精神耗弱」之語意極不明確，其判斷標準更難有共識
      。實務上，欲判斷行為人於行為時之精神狀態，常須藉助
      醫學專家之鑑定意見，惟心神喪失與精神耗弱概念，並非
      醫學上之用語，醫學專家鑑定之結果，實務上往往不知如
      何採用，造成不同法官間認定不一致之情形；且為使責任
      能力之概念，其具體標準予以明文，將現行第1 項、第2
      項予以修正，故行為人之責任能力，依新舊法規定，均合
      於第1 項不罰，或第2 項減輕其刑者，其成立要件及刑罰
      效果並無變更，自無庸為新舊法比較，即應逕行適用修正
      後之刑法規定。
三、核被告所為，係犯刑法第320 條第1 項之竊盜罪。被告前因
    加重竊盜犯行，經本院以93年度簡上字第582 號判決判處有
    期徒刑6 月確定，並於95年6 月11日縮刑期滿執行完畢，有
    臺灣高等法院被告前案紀錄表在卷可憑，被告於有期徒刑執
    行完畢後5 年內，故意再犯本件有期徒刑以上之罪，為累犯
    ，應依刑法第47條第1 項規定，加重其刑。又被告經送高雄
    醫學大學附設中和紀念醫院施以精神鑑定後，結果認：被告
    為中度智能障礙之個案，各方面之能力表現明顯低於一般水
    準，無法有效執行一般性的判斷、推理、記憶、計算等生活
    功能，而被行為能力及判斷力之缺損，已是長期持續之狀態
    ，曾經多次環境修正，亦無法恢復到完全行為能力，推斷行
    為當時至少已達精神耗弱之狀態等語，財團法人私立高雄醫
    學大學附設中和紀念醫院96年5 月30日高醫附行字第069000
    1549號函、96年6 月21日高醫附行字第0960001769號函附卷
    可參（參本院卷第31至36、44頁）。因被告行為時已達精神
    耗弱程度，對於外界事物雖未全然缺乏知覺理會及判斷作用
    ，但已因心智缺陷，致其辨識行為違法、依其辨識而行為之
    能力，較普通人之平均程度顯然減退，應依刑法第19條第2
    項之規定，減輕其刑，並依法先加後減之。爰審酌被告任意
    竊取他人物品，行為雖有可議之處；惟考量其犯案時已達精
    神耗弱程度，辨識能力較一般人顯著降低，並參以本件竊盜
    之財物價值非鉅等一切情狀，量處如主文所示之刑，並諭知
    易科罰金之折算標準。末查，按我國刑法採刑罰與保安處分
    雙軌制度，在刑罰之外，特設保安處分專章，對於具有犯罪
    危險性者施以矯正、教育、治療等適當處分，以防止其再犯
    ，危害社會安全〔本件被告行為後，刑法已於94年2 月2 日
    修正公佈，並同自95年7 月1 日施行。按同於95年7 月1 日
    修正施行之刑法第2 條規定，乃係關於新舊法比較適用之準
    據法，其本身無關行為可罰性要件之變更，故於95年7 月1
    日前揭法律修正施行後，如有涉及比較新舊法之問題，即應
    逕依修正後刑法第2 條第1 項規定，為「從舊從輕」之比較
    ，而拘束人身自由之保安處分，亦有罪刑法定原則及法律不
    溯及既往原則之適用，其因法律變更而發生新舊法律之規定
    不同者，依新法第1 條、第2 條第1 項規定，定其應適用之
    法律（參見最高法院95年度第8 次刑事庭會議決議意旨）。
    查刑法第87規定之監護處分係令行為人進入精神病院、醫院
    、慈善團體及其最近親屬或其他適當處所，接受監護，檢察
    官對於受監護處分之人，於指揮執行後，至少每月應視察一
    次，未經指揮執行之檢察官聲請法院停止執行之前，行為人
    無法離開該治療場所 (參見保安處分執行法第2 條、第28條
    、第47條、第48條)， 是上開監護處分核屬拘束人身自由之
    保安處分，應無疑義；從而，其處分之事由，發生在新法施
    行前者，新法施行後，應依新法第2 條第1 項之規定，視其
    具體情形，適用最有利於行為人之法律。而按被告行為時之
    刑法第87條第2 項及第3 項分別規定：「因精神耗弱或瘖啞
    而減輕其刑者，得於刑之執行完畢或赦免後，令入相當處所
    ，施以監護」、「前2 項處分期間為3 年以下」。而上開條
    文於94年1 月7 日分別修正為：「有第19條第2 項及第20條
    之原因，其情狀足認有再犯或有危害公共安全之虞時，於刑
    之執行完畢或赦免後，令入相當處所，施以監護。但必要時
    ，得於刑之執行前為之。」、「前2 項之期間為5 年以下。
    但執行中認無繼續執行之必要者，法院得免其處分之執行」
    ，嗣於同年2 月2 日公佈，並於95年7 月1 日生效施行。茲
    依刑法第2 條第1 項之規定比較新、舊法如下：修正前刑法
    第87條第3 項之規定，監護處分期間最長可達3 年，而修正
    後刑法第87條第3 項之規定，監護處分期間最長為5 年，準
    此，修正後規定處分之最長期間高於修正前之規定，並非有
    利於行為人，則本件被告自應適用修正前刑法第87條之規定
    ，以判斷是否有令入相當處所，施以監護之必要，並定其監
    護處分之實施期間〕。監護處分既係拘束人身自由之處分，
    自須就行為人及其行為作全盤衡量，足以認定行為人依其狀
    況仍將有違法行為且因而危及公安，以行為人之危險性及再
    犯可能性作為衡酌之基礎。本件依上開精神鑑定報告所載，
    可知被告6 歲隨母親改嫁，家庭經濟主由母親拾荒及臨時工
    維持，經濟狀況差，手足共7 人，又5 人為智能不足者，母
    親過世後，大妹為主要照顧者，經竟來源為低收入戶生活津
    貼及拾荒維持，家庭功能不佳，出身低社經家庭，支持力差
    ，無法監督被告放任期四處遊蕩，其習慣性偷竊造成社區困
    擾，被告不認為自己需要接受協助，被告各方面之能力表現
    明顯低於一般水準，無法有效執行一般性的判斷、推理、記
    憶、計算等生活功能，需家人長期協助監督及養護。在此情
    況下，被告需家人長期協助監督及養護，現雖與家人同住，
    但家人無法隨時在旁照料、看護，無法監督被告放任期四處
    遊蕩，且被告本身並無病識感，，則在與人相處之間，不無
    因控制能力、識別能力低於常人，而有再犯之虞，為預防其
    未來因上開病情之影響而出現類似之危險行為，宜接受持續
    規則之精神評估與治療，爰併予宣告令入相當之處所施以監
    護處分2 年，以期避免被告之行為對於其個人及社會造成難
    以預料之危害。
據上論斷，應依刑事訴訟法第299 條第1 項前段、第273 條之1
，刑法第2 條第1 項前段、第320 條第1 項、第47條第1 項、第
19條第2 項、刑法第87條第2 項、第3 項，修正前刑法第41條第
1 項前段，罰金罰鍰提高標準條例第1 條前段、廢止前罰金罰鍰
提高標準條例第2 條，現行法規所定貨幣單位折算新台幣條例第
2 條，判決如主文。
中　　華　　民　　國　　96　　年　　7 　　月　　2 　　日
　　　　　　　　　刑事第十三庭  法  官   戴韻玲
以上正本證明與原本無異。
如不服本判決，應於收受送達後10日內向本院提出上訴書狀。
中　　華　　民　　國　　96　　年　　7 　　月　　2 　　日
                                書記官   李春慧
附錄法條：
中華民國刑法第320 條（普通竊盜罪、竊佔罪）
意圖為自己或第三人不法之所有，而竊取他人之動產者，為竊盜
罪，處5 年以下有期徒刑、拘役或5 百元以下罰金。
意圖為自己或第三人不法之利益，而竊佔他人之不動產者，依前
項之規定處斷。
前二項之未遂犯罰之。
